【裁判字號】    89,台上,3155
【裁判日期】    890601
【裁判案由】    偽造文書
【裁判全文】
最高法院刑事判決                              八十九年度台上字第三一五五號
    上  訴  人  乙○○
                甲○○
    共      同
    選任辯護人  李昌明律師
                湯阿根律師
右上訴人等因偽造文書案件，不服台灣高等法院高雄分院中華民國八十七年三月五日
第二審判決（八十六年度上訴字第二三一六號，起訴案號：台灣高雄地方法院檢察署
八十六年度偵字第五二○七號），提起上訴，本院判決如左：
    主  文
原判決撤銷，發回台灣高等法院高雄分院。
    理  由
本件原判決撤銷第一審科刑判決，改判論處上訴人乙○○等共同連續盜用公印罪刑，
固非無見。
惟查刑法第二百十八條第一項所稱之公印，係指由政府依印信條例第六條相關規定製
發之印信，用以表示公署或公務員之資格，即俗稱之大印及小官章而言。至其形式凡
符合印信條例規定之要件而製頒，無論為印、關防、職章、圖記，如足以表示其為公
務主體之同一性者，均屬之。原判決雖認大鳥國小教職員在職或離職證明書上大鳥國
小關防及校長陳金宗名銜條戳均為公印，惟該等證明書上大鳥國小之關防固為公印，
然校長陳金宗名銜條戳部分（見法務部調查局高雄市調查處卷及一審卷第四十一頁）
，如該條戳係該校因特定用途自己刻製之簽名戳，自非政府依印信條例製發用以表示
公署或公務員資格之用，容非該條項所稱之公印；原審未查明該條戳之性質，率認亦
屬公印之一種，殊難謂無違法，又檢察官僅起訴上訴人等盜用大鳥國小關防偽造教職
員在職及離職證明書，原判決認尚有盜用校長陳金宗名銜條戳之犯行，就此未起訴部
分得併予判決之理由未予說明，亦有理由不備之違法。再證人即該校前教導兼人事主
任蕭德光於原審證稱：「……在職證明申請書放在人事櫃上自由領取，由老師自己填
寫……」等語（見原審卷第六十四頁背面），又卷附大鳥國小教職員在職證明書上填
載之有關上訴人乙○○年籍資料及單位，似均與事實相符（見一審卷第四十一頁），
苟證人蕭德光之證言可採，且上訴人乙○○確有盜用公印之行為時，上訴人等似僅成
立盜用公印罪，原判決認上訴人乙○○等偽填該部分各欄資料，應再成立行使偽造特
種文書罪，似不無可議。（二）有罪判決書之事實欄，為判斷其適用法令當否之準據
，應將法院依職權認定與論罪科刑有關之事實，諸凡犯罪之時間、地點、方法、態樣
，以及適用法律有關之事項，均應為詳實之記載，然後於理由內逐一說明其憑以認定
之證據，並使事實認定與理由說明，互相適合，方為合法。倘事實認定與理由說明，
不相一致，或事實與理由欄內之記載，前後齟齬，按諸刑事訴訟法第三百七十九條第
十四款後段規定，均屬判決理由矛盾之當然違背法令，足以構成撤銷之原因。原判決
事實欄先則載稱：「……（上訴人等）又於同（民國八十四年）年六月二十九日，將
周景村名義，存於高雄市第五信用合作社面額為新台幣（下同）一萬元之八十四年六
月二十九日起一年期定期存款存單影本之私文書，變造為存戶『將門文理補習班籌備
處』及面額『一百萬元』等不實文字，足生損害於第五信用合作社」，嗣又載稱：「
旋於八十四年六月二十九日，推由甲○○持……偽造存款存單影本……」各等情（原
判決第三頁倒數第六行至第三行），就定期存款存單（下稱定存單）係偽造或變造，
前後認定不一，有所矛盾；又依前述，原判決雖認上訴人等係將前開定存單上之周景
村名義，變造為存戶「將門文理補習班籌備處」名義，惟卷內前開定存單上存戶名義
係於周景村名義之下，擅自增載「將門文理補習班籌備處」字句，亦即變造為「將門
文理補習班籌備處」與周景村並存（見法務部調查局高雄市調查處卷），原判決此部
分認定似與卷證不符，自屬採證違法。再原判決理由欄雖認定上訴人等此部分行為，
構成行使偽造私文書罪（原判決第七頁第六行），惟刑法偽造文書罪與變造文書罪之
不同，乃在前者為無製作權之人冒用他人名義而製作該文書，後者為就他人所製作有
效之真正文書，加以改造而變更其內容。原判決既認定上訴人等係就周景村名義高雄
市第五信用合作社面額一萬元之定存單影本變造為存戶「將門文理補習班籌備處」及
面額「一百萬元」等不實文字，上訴人等行為似應成立行使變造私文書罪。實情如何
，尤待切實究明。以上或為上訴意旨所指摘，或為本院得依職權調查之事項，應認原
判決有發回更審之原因。
據上論結，應依刑事訴訟法第三百九十七條、第四百零一條，判決如主文。
中      華      民      國    八十九    年      六      月      一      日
                              最高法院刑事第三庭
                                  審判長法官  陳  錫  奎
                                        法官  洪  清  江
                                        法官  吳  昆  仁
                                        法官  李  伯  道
                                        法官  陳  世  雄
      右正本證明與原本無異
                                              書  記  官
中      華      民      國    八十九    年      六      月      八      日


司法院資訊處製作；財團法人民間司法改革基金會備份。
